臺灣屏東地方法院民事裁定　　　　　 100年度消債抗字第13號
抗　告　人　梁金龍
代　理　人　李靜怡律師
相　對　人　陽信商業銀行股份有限公司
法定代理人　陳勝宏
相　對　人　國泰世華商業銀行股份有限公司
法定代理人　汪國華
相　對　人　台北富邦商業銀行股份有限公司
法定代理人　蔡明忠
相　對　人　渣打國際商業銀行股份有限公司
法定代理人　麥侃哲
上列抗告人就其聲請裁定免責事件，對於民國100 年7 月14日本
院100年度消債聲字第19號裁定提起抗告，本院裁定如下：
    主  文
抗告駁回。
抗告程序費用新臺幣壹仟元由抗告人負擔。
    理  由
一、原裁定意旨略以：抗告人即債務人聲請清算，前經本院以97
    年度消債清字第31號裁定開始清算程序，嗣因清算財團之財
    產不敷清償財團費用及債務，由本院98年度執消債清字第6
    號裁定清算程序終止確定。又抗告人於進行清算直至目前為
    止，其擔任臨時工，依本院消債卷附抗告人95、96年度綜合
    所得稅各類所得清單所示，抗告人所得收入為新臺幣（下同
    ）95,500元、27,500元，自陳現每月所得約8,000 元，非屬
    有固定收入之人；又於清算程序終止確定尚積欠相對人之無
    擔保債務總額為348,652 元、有擔保債務總額為1,676,514
    元（含計算至民國98年6 月24日止即清算裁定准許前一日之
    利息及違約金），其名下四筆不動產經六次拍賣均無人應買
    ，且減價後金額已不足清償有擔保債務，另有國泰人壽保險
    單4 張，如經解約僅可得解約金105,978 元，顯無清算實益
    ，是清算程序終結後，普通債權人等於此清算程序中並未獲
    分配任何金額。再經本院依職權向相對人函調抗告人消費紀
    錄及借貸歷史明細之結果，抗告人自92年間申辦國泰世華商
    業銀行股份有限公司（下稱國泰世華銀行）信用卡，93年6
    月19日向國泰世華銀行申辦信用貸款28萬元，其信用卡消費
    型態多為加油費、分期繳納電信費用、商業保險等，95年全
    年刷卡共230,201 元，平均每月花費達19,1 83 元，96年全
    年刷卡共202,944 元，平均每月花費達16,912元，94年3 月
    30日雖有235,200 元清償記錄，惟94年4 月1 日又有新分期
    債務產生；94年1 月31日向渣打國際商業銀行股份有限公司
    （下稱渣打銀行）申辦信用貸款20萬元；94年4 月1 日向台
    北富邦商業銀行股份有限公司（下稱台北富邦銀行）借貸25
    萬元，核其債務之形成，無非係藉由代償方式清償舊債務外
    ，尚累積為新債務，即顯見抗告人未因相對人曾為代償而撙
    節支出，致債務未見遞減。復查，抗告人95、96 年 度綜合
    所得稅各類所得清單所得收入雖為95,500元、27,500元，名
    下尚有四筆不動產，經估價價值約2,100,000 元，惟經六次
    拍賣均無人應買，其預估價值顯然略高，但仍具有一定價值
    ，經本院職權審閱相關資料，認其價值應約1,400,000 元；
    另抗告人配偶94年所得1,118, 607元、95年所得763,365 元
    、96年所得564,189 元，名下登記有數輛汽車，故抗告人及
    其配偶均非無資力之人。據相對人提出之信用卡申請書及財
    團法人金融聯合徵信資料所示，抗告人從事自營吊車業，年
    收入約60萬至100 萬元間，其自92年起於國泰世華銀行刷卡
    金額共達1, 186,615元，然至97年聲請清算前積欠國泰世華
    銀行之金額152,054 元、台北富邦銀行109,472 元、渣打銀
    行46,856元；陽信商業銀行股份有限公司（下稱陽信銀行）
    房貸部分，自88年起每月18,000元亦能按期繳納，顯見並非
    無償還能力，是抗告人主張臨時工收入僅每月8,000 元，仍
    有可議之處。況其配偶收入不低，依其配偶收入支應一般家
    庭必要支出費用已堪足夠，如能衡量自身能力、確實控制支
    出，應尚不至累積債務，經濟狀況已不如前，即應量入為出
    ，然抗告人每年仍繳納高額商業保費，性質即非一般通常生
    活之必要，抗告人固稱就其債務之累積，純粹係因維持家計
    ，並無任何奢侈、浪費、賭博或其他投機行為，惟未提出具
    體且客觀可憑信之資料供佐，實難採認上開無擔保債務係因
    家計生活支出所形成。抗告人既明知當時本身收支已無法平
    衡，卻仍恣意使用信用卡大額消費，已符合本條例第134 條
    第1 項第4 款「使負擔過重之債務」之情，應為不免責之裁
    定等語。
二、抗告意旨略以：抗告人房貸係於民國82年間向中小企銀貸款
    ，每月繳納2 萬餘元，爾後於88年間向陽信銀行轉貸，每月
    繳納1 萬8 千元，後因景氣不佳及金融風暴及抗告人僱主積
    欠工資等情事，抗告人始自92年間積欠信用卡債務。又因抗
    告人之收入非高，而致迄今無法清償卡債，並非抗告人奢侈
    浪費或賭博，而使負擔過重之債務之情形，即抗告人之債務
    係因92年間起無法清償，經債權銀行不斷加計利息、違約金
    之結果，而累積迄今之債務，並非抗告人聲請本件清算前2
    年內所造成之「使負擔過重之債務」之情形。又抗告人名下
    四筆不動產，歷經6 次拍賣而無人應買，顯見買賣變現不易
    ，非抗告人毫無誠意清償，另抗告人之配偶張勤富貴為保險
    從業人員，於98、99年度之所得不高，且亦有遭債權銀行強
    制執行扣薪之情形，並非不協助抗告人處理債務，為此提起
    抗告，請求廢棄原裁定，而為抗告人免責之裁定等語。
三、按「法院為終止或終結清算程序之裁定確定後，除別有規定
    外，應以裁定免除債務人之債務。」、「法院裁定開始清算
    程序後，債務人有薪資、執行業務所得或其他固定收入，而
    普通債權人之分配總額低於債務人聲請清算前二年間，可處
    分所得扣除自己及依法應受其扶養者所必要生活費用之數額
    者，法院應為不免責之裁定。但債務人證明經普通債權人全
    體同意者，不在此限。」、「債務人有下列各款情形之一者
    ，法院應為不免責之裁定。但債務人證明經普通債權人全體
    同意者，不在此限：一、於七年內曾依破產法或本條例規定
    受免責。二、隱匿、毀損應屬清算財團之財產，或為其他不
    利於債權人之處分。三、捏造債務或承認不真實之債務。四
    、因浪費、賭博或其他投機行為，致財產顯然減少或負擔過
    重之債務，而生開始清算之原因。五、於清算聲請前一年內
    ，已有清算之原因，而隱瞞其事實，使他人與之為交易致生
    損害。六、明知已有清算原因之事實，非基於本人之義務，
    而以特別利於債權人中之一人或數人為目的，提供擔保或消
    滅債務。七、隱匿、毀棄、偽造或變造帳簿或其他會計文件
    之全部或一部，致其財產之狀況不真確。八、故意於財產及
    收入狀況說明書為不實之記載，或有其他故意違反本條例所
    定義務之行為。」此消費者債務清理條例第132 條、第133
    條第134條分別定有明文。是法院為終結清算程序之裁定確
    定後，除有上開第133 、134 條規定所定之不免責事由，且
    債權人又不同意債務人免責外，法院即應以裁定免除債務人
    之債務。
四、經查：
  (一)抗告人聲請消費者債務清理清算事件，前經本院屏東簡易庭
    以97年度消債清字第31號裁定開始清算程序，嗣因清算財團
    之財產不敷清償財團費用及債務，由本院98年度執消債清字
    第6 號裁定清算程序終止確定乙情，有本院97年度消債清字
    第31號、98年度執消債清字第6 號民事裁定及送達證書在卷
    可稽。又本件經本院屏東簡易庭於100 年4 月21日以屏院惠
    民文字第100 年度消債聲19號函詢問各債權人之結果，相對
    人陽信銀行、國泰世華商業銀行、渣打銀行等均具狀表明不
    同意聲請人免責乙節，亦有卷存本院函及陳報狀可證（見10
    0 年度消債聲字第19號卷）。
  (二)又於清算程序終止確定尚積欠相對人之無擔保債務總額為34
    8,652 元、有擔保債務總額為1,676,514 元（含計算至98年
    6 月24日止即清算裁定准許前一日之利息及違約金），抗告
    人名下四筆不動產經六次拍賣均無人應買，且減價後金額已
    不足清償有擔保債務，另有國泰人壽保險單4 張，如經解約
    僅可得解約金105,978 元，顯無清算實益，是清算程序終結
    後，普通債權人等於此清算程序中並未獲分配任何金額。再
    抗告人於上開開始清算裁定後，抗告人於98、99年度則有薪
    資所得22,000元、92,000元，依內政部頒佈之97年度台灣省
    之最低生活費每月9,829 元為計算基礎，尚不足抗告人個人
    每年之最低生活費，故相對人等雖未受分配，然亦不違上開
    第133 條本文不免責之規定。
  (三)再者，依抗告人消費紀錄及借貸歷史明細之結果，抗告人自
    92年間申辦國泰世華銀行信用卡，93年6 月19日向國泰世華
    銀行申辦信用貸款28萬元，其信用卡消費型態多為加油費、
    分期繳納電信費用、商業保險等，95年全年刷卡共230,201
    元，平均每月花費達19,183元，96年全年刷卡共202,944 元
    ，平均每月花費達16,912元，94年3 月30日雖有235,200 元
    清償記錄，惟94年4 月1 日又有新分期債務產生，現尚欠17
    7,518 元；又於94年1 月31日向渣打銀行申辦信用貸款20萬
    元，現尚欠46,856元；另94年4 月1 日向台北富邦銀行借貸
    25萬元，現尚欠119,968 元，參以抗告人95、96年度綜合所
    得稅各類所得清單所示，抗告人所得收入為僅95,500元、27
    ,500元，平均每月僅7958元、2292元，竟未能撙節支出，反
    而於此期間每月有多筆之加油費、電信費，每月花費平均達
    19,183元、16,912元，抗告人於清償債務已有困難，竟持續
    為過度消費等行為，足徵其恣意花費任令債務增加至難以負
    擔而終致不能清償，自堪認係因浪費之行為致負擔過重之債
    務，而生開始清算之原因，依上開第134 條第4 款之規定，
    應裁定其不免責，原審裁定駁回抗告人免責之聲請，核無不
    合，抗告意旨指摘原裁定不當，提起抗告並請求本院裁定准
    予免責，為無理由，應予駁回。
五、據上論結，本件抗告為無理由，依消費者債務清理條例第15
    條，民事訴訟法第495 條之1 第1 項、第449 條第1項 、第
    95條、第78條，裁定如主文。
中    華    民    國  100     年    10    月    3     日
                    民事第一庭  審判長法  官  柯彩燕
                                      法  官  張世賢
                                      法  官  曾吉雄
以上正本係照原本作成。
如不服本裁定，得於收受本裁定正本10日內以有「涉及法律見解
具有原則上之重要性」為理由，向本院提出抗告狀（須附按他造
當事人之人數附繕本及繳納再抗告裁判費新臺幣１,000元）。
中    華    民    國  100     年    10    月    3     日
                                      書記官  許倬維